最高法院刑事判決　　　　　　　　　　　　　　　八十六年度台上字第五九○五號
　　上　 訴　 人　台灣高等法院檢察署檢察官
　　上訴人即被告　乙○○
　　選 任 辯護人　許文彬律師
　　被　　　　告　甲○○
　　　　　　　　　　　　　送達.
　　　　　　　　　丙○○
　　右　 一　 人
　　選 任 辯護人　高進發律師
右上訴人等因被告等貪污案件，不服台灣高等法院中華民國八十五年十月二日第二審
判決（八十四年度上訴字第四七三四號，起訴案號：台灣板橋地方法院檢察署八十三
年度偵字第八五九三、九九八八、一四三二九號），提起上訴，本院判決如左：
    主  文
原判決關於甲○○、丙○○、乙○○部分撤銷，發回台灣高等法院。
    理  由
原判決關於上訴人即被告乙○○部分，認定乙○○於民國八十一年間係臺灣土地銀行
永和分行（下稱土銀永和分行）辦事員，負責辦理審核放款徵信、個人信用調查及抵
押品查估等業務，對於黃位政（已判罪確定）以游垂龍、陳榮林、蘇順德名義購得之
坐落臺北市○○區○○段三小段八○六地號（應有部分一千六百零四分之五百二十）
土地及其上門牌號碼臺北市○○○路○段十一巷十一號一樓及地下層、十一之一號一
樓房屋，以該三人名義向該銀行申辦抵押借款一案，竟於其公務上所掌「申貸人信用
調查報告」及授信調查書「申貸人還款來源」欄暨「放款調查報告及授信審查書」上
「擔保品同前利用狀況欄」故意登載不實，以高估該等不動產之價值，總共核貸四千
四百萬元（新台幣，下同），圖利黃位政一千零八十八萬元等情，因將第一審判決論
處乙○○共同對於主管事務直接圖利罪刑部分撤銷，改論以單獨圖利罪刑；關於被告
甲○○、丙○○部分，以檢察官起訴該二被告（依序為當時土銀永和分行經理及副理
）與乙○○共同圖利，尚屬不能證明，因將第一審判決論處該二被告罪刑部分撤銷，
改為無罪之諭知；固均非無見。
惟查一關於上訴人乙○○部分：(一)、該上訴人行為時（八十一年六月）之戡亂時期貪
污治罪條例，業於行為後之同年七月十七日修正為貪污治罪條例，其第六條所定圖利
罪之最重本刑未修正，但得併科之罰金，較前為重，應以舊法較為有利，原判決適用
新法，不無誤解。(二)、原判決事實欄並未認定乙○○知悉游垂龍等三人為黃位政價買
充當申貸人之人頭，但其理由欄甲部分第二項第(五)段卻載稱「被告（乙○○）明知游
垂龍等三人均係人頭」，已有事實與理由互不一致之違誤；又既於理由欄甲部分第二
項第(一)段載稱黃位政核與被告（乙○○、甲○○、丙○○）等洽談貸款時即表明將利
用人頭申辦，又於同欄丙部分第三項第(一)、(二)段載稱當時黃位政「僅表示本人欲申辦
抵押貸款，並無隻字片語表示其擬借人頭申貸」、「亦無法向被告表明此三名人頭之
姓名，要求被告予以同意申貸」，其理由亦自相矛盾。(三)、原判決所謂乙○○將前開
擔保品查估為總值五千零九萬元（二千四百六十一萬元加二千五百四十八萬元，見原
判決正本第三頁反面倒數第三行及第四頁第一行，各核貸二千二百萬元）係屬「高估
」，究係憑何標準認定，未於事實欄明確記載，已嫌失據，如係以理由欄甲部分第二
項第(五)段所載前開擔保品之前手洪昭慶等人於八十一年三月六日經臺灣省合作金庫雙
連支庫查估為一千七百五十三萬零二百十七元（不含地下室），核貸九百八十萬元等
情為準，其未說明為何得以此為準之理由，亦難昭折服。(四)、乙○○於歷審辯稱其係
參酌本件擔保品轄區之土銀長安分行一辦理徵信業務之楊享洪所提供之建坪單價而估
價，並提出鑑定公司出具之估價鑑定說明書，辯解其未故意高估，何以不足採納，原
判決未加說明，遽認該等證據「無足資為乙○○未圖利之證據」（原判決正本第六頁
第六至八行），亦嫌理由不備。(五)、原判決就其事實欄末所認定「如依實際買賣價格
查估並以查估總值九成核貸，乙○○計圖利黃位政一千零八十八萬元之事實」，未於
理由欄明其憑據及理由，亦有不載理由之違誤。二關於被告甲○○、丙○○部分：
(一)、第一審判決引用被告丙○○所供游垂龍等三人並未至土銀永和分行洽辦申貸事宜
，及明知乙○○所填載該三人年收入與結算申報書不符，依該等收入，無法確保債權
獲償等情，暨本件擔保品蘇順德名下之地下層部分，其建築改良物登記簿謄本所載主
要用途為「飲食店、避難室」，與授信擔保品調查估價要點第十七條第一款所定「商
業用、住宅用、工業用或停車用」不符，乙○○於調查報告「綜合意見欄」已予記明
等證據，論斷被告等竟未詳核報告及憑證等，而違反該規定，批准如前述金額之貸款
，不無圖利意圖而予論罪，原判決予以撤銷，改判該二被告無罪，對於此等證據何以
不足採取，未加說明，自嫌理由不備。(二)、證人游垂龍於法務部調查局台北縣調查站
供證其於八十年十一月初即受洽為「人頭」（形式上貸款名義人），原判決認定「黃
位政於八十一年五月始覓得貸款人頭」，亦與卷存證據不符。被告乙○○及檢察官分
別執上述諸端指摘原判決上開二部分違背法令，尚非毫無理由，應認有撤銷發回之原
因。又貪污治罪條例又於八十五年十月二十三日修正公布，發回後如認被告等犯罪，
並應為新舊法之比較適用，併予明。
據上論結，應依刑事訴訟法第三百九十七條、第四百零一條，判決如主文。
中      華      民      國    八十六    年      十      月      八      日
                              最高法院刑事第四庭
                                  審判長法官  曾  有  田
                                        法官  王  德  雲
                                        法官  謝  俊  雄
                                        法官  林  永  茂
                                        法官  白  文  漳
      右正本證明與原本無異
                                              書  記  官
中      華      民      國    八十六    年      十      月     十三     日
